臺灣雲林地方法院民事判決
                                    110年度重訴字第17號
原      告  黃鳳卿  
兼  訴  訟
代  理  人  黃明進  
被      告  黃弘儒  
訴訟代理人  林金陽律師
上列當事人間請求返還寄託物等事件，本院於民國110年10月19
日言詞辯論終結，判決如下：
    主  文
原告之訴及假執行之聲請均駁回。
訴訟費用由原告負擔。
    事實及理由
壹、程序方面
一、本件原告起訴時原以黃弘儒、鄭水龍為共同被告，嗣於第一
    次言詞辯論期日前之民國110年4月19日具狀撤回對被告鄭水
    龍之訴（見本院卷第99頁），已生撤回之效力。
二、被告經合法通知，未於言詞辯論期日到場，核無民事訴訟法
    第386 條各款所列情形，爰依原告聲請，由其一造辯論而為
    判決。
貳、實體方面
一、原告起訴主張：
　㈠原告與訴外人鄭水龍、訴外人蘇淑津、訴外人二階堂建設有
    限公司（下稱二階堂公司）、訴外人三希堂建設有限公司（
    下稱三希堂公司），於109年2月19日協議終止合作關係，並
    簽立協議書（下稱系爭協議書），原告應得投資款新臺幣（
    下同）43,838,846元及紅利320萬元，並由訴外人鄭水龍簽
    發訴外人三希堂公司支票3張，其中1張109年4月30日面額2,
    000萬元之支票已經兌現，餘附表所示支票合計27,038,846
    元（下稱系爭支票），因被告故意遲延返還系爭支票，故迄
    今原告仍無法提示。
　㈡原告因委託被告申請變更（107）雲營建字第1340號建築執照
    起造人，故將系爭支票暫緩兌現，於109年6月24日將系爭支
    票交付被告保管，俟前項起造人變更完竣，被告應返還系爭
    支票。查被告於109年7月底已完竣前項起造人變更，有雲林
    縣政府發文日期109年7月15日，發文字號：府建營二字第10
    90062322號公文為憑證，故原告於109年8月28日以虎尾圓環
    郵局存證號碼70號催告被告返還系爭支票。未料訴外人鄭水
    龍於109年8月30日以LINE給被告，要被告系爭支票暫緩給原
    告，足見被告故意拖延返還系爭支票，目的係要讓系爭支票
    超過一年內提示，屆期系爭支票不能提示，應按系爭支票之
    票面金額給付現金給原告。
　㈢綜上，被告接受原告寄託系爭支票，兩造間屬寄託關係性質
    ，依民法第589條第1項、第597條、第603條第1項及第2項規
    定，原告得隨時請求返還系爭支票，如今被告依訴外人鄭水
    龍交代一定要經過他同意才能還給原吿系爭支票，被告已違
    反民法第597條寄託物返還之期限，雖經約定，寄託人仍得
    隨時請求返還，而訴外人鄭水龍如果要對寄託物主張權利，
    應依民法第601條之1規定，除對受寄人提起訴訟或為扣押外
    ，受寄人仍有返還寄託物於寄託人之義務，故原告得依行使
    寄託物返還請求權，請求被告返還系爭支票或給付現金27,0
    38,846元，為此，爰提起本件訴訟，並聲明：⒈被告應將附
    表所示之系爭支票返還原告。如無支票或支票提示期限已屆
    ，被告應給付原告27,038,846元，及自110年4月6日起至清
    償日止，按年息百分之6計算之利息。⒉願供擔保，請准宣告
    假執行。
二、被告雖未於最後言詞辯論期日到場，惟據其前抗辯略以：
　㈠原告黃鳳卿約於109年6月24日前後，拿系爭支票至被告位於
    雲林縣○○鎮○○路00○0號之地政士事務所，交由被告保管。並
    囑咐系爭支票係作為辦理雲林縣虎尾鎮同心段土地過戶之擔
    保。並非如原告主張：「是因委託被告黃弘儒辦申請變更（
    107）雲營建字第1340號建築執照起造人；故原告將系爭支
    票暫緩兌現，寄託被告黃弘儒，俟前項起造人變更完竣，被
    告黃弘儒應返還系爭支票」，合先敘明。
　㈡109年6月29日被告以Line將系爭支票傳予訴外人鄭水龍確認
    ，訴外人鄭水龍並回訊：「上面二張票沒有我同意請勿交付
    他人」，被告回訊：「支票鄭董下達指令才會交付」。
　㈢109年7月27日訴外人希苑建設有限公司（下稱希苑公司），
    訴外人三希堂公司因合夥糾紛，向雲林縣虎尾鎮調解委員會
    聲請調解，調解不成立。
　㈣109年8月4日被告回覆Line訊息給原告黃明進：「支票的事下
    午已經跟鳳卿師姐報告過了，鄭董的回覆也跟以前一樣要中
    埔、同心段的貸款保證人全部處裡好之後，銀行的支票再給
    你。」
　㈤109年8月4日被告以Line傳訊息給訴外人鄭水龍：「黃董要向
    我拿2張支票」、「希苑同心貸款及塗銷最遲在下禮拜四之
    前完成，支票的問題請提早做準備」。其後，訴外人鄭水龍
    執發票日期109年10月30日、面額24,861,346元，發票人即
    訴外人蘇淑津支票乙張欲來交換系爭支票。
　㈥109年8月24日被告以Line傳訊息給訴外人鄭水龍：「今天黃
    董要拿之前的兩張支票，我告訴他鄭董有另外開一張10月30
    日的支票給他，但黃董不同意，那2張支票我沒還他，臨走
    時，他說會採取法律途徑。」，訴外人鄭水龍回訊：「讓他
    採取法律行動吧」，被告回訊：「我將此訊息轉給黃董」。
　㈦109年8月28日被告以Line傳訊息給訴外人鄭水龍：「麻煩趕
    快處理，擋不住時，會將支票還給黃董他們謝謝。」
  ㈧109年8月30日訴外人鄭水龍以Line傳訊息給被告：「已委託
    黃凱議員星期一與黃董溝通」。被告回訊：「了解，盼能早
    日解決」。
  ㈨109年9月4日被告以Line傳訊息給訴外人鄭水龍：「兩造協商
    沒有結果，我又不返還支票，黃董下禮拜對我提民、刑事提
    告。」
  ㈩109年9月11日被告以Line傳訊息給訴外人鄭水龍：「要訴訟
    解決？」，訴外人鄭水龍回訊：「黃董告訴我太太要告」，
    以上事實均有Line訊息足稽。
  綜上所述，本件被告僅單純幫原告與訴外人鄭水龍兩造辦理
    土地過戶及受託保管系爭支票，至於系爭支票，被告之所以
    不敢將其交付原告，係因原告與訴外人鄭水龍就系爭支票之
    交付與否存有爭執，且訴外人鄭水龍又不允許被告交付所致
    ，被告百般無奈且無辜，若鈞院迅速處理系爭支票之交付問
    題。對被告而言，即能及早脫離進退不得之兩難痛苦煎熬，
    是一種莫大的解脫。聲明：⒈原告之訴及假執行之聲請均駁
    回。⒉如受不利判決，願供擔保，請准宣告免為假執行。
三、本院之判斷：
  ㈠按當事人主張有利於己之事實者，就其事實有舉證之責任，
    民事訴訟法第277 條前段定有明文。請求履行債務之訴，除
    被告自認原告所主張債權發生原因之事實外，應先由原告就
    其主張此項事實，負舉證之責任，必須證明其為真實後，被
    告於其抗辯事實，始應負證明之責任，此為舉證責任分擔之
    原則（最高法院43年台上字第377 號判決意旨參照）。民事
    訴訟如係由原告主張權利者，應先由原告負舉證之責，若原
    告先不能舉證，以證實自己主張之事實為真實，則被告就其
    抗辯事實即令不能舉證，或其所舉證據尚有疵累，亦應駁回
    原告之請求（最高法院100年度台上字第415號判決意旨參照
    ）。本件原告主張其與被告就系爭支票成立寄託契約，返還
    寄託物之條件已經完成，被告應返還系爭支票等語，自應由
    原告就此有利於己之事實，負舉證責任。
  ㈡原告黃弘儒與原告黃鳳卿為配偶關係，訴外人鄭水龍與訴外
    人蘇淑津為配偶關係，雙方本有合作開發建案，嗣因帳目問
    題決定終止合作關係，遂簽立協議書，由甲方（鄭水龍、蘇
    淑津）、乙方（二階堂公司、三希堂公司）返還丙方（黃明
    進、黃鳳卿）投資款及紅利，並開立含系爭支票在內之3紙
    支票，有協議書在卷可憑（見本院卷第17至25頁），由此可
    知系爭支票是原告夫妻與訴外人鄭水龍夫妻拆夥時，所表彰
    應返還之投資款及紅利。
  ㈢系爭支票之發票人為「三希堂公司」，所蓋之負責人小章為
    「蘇淑娟」，原告始終陳稱系爭支票之發票人為訴外人鄭水
    龍等語（見本院卷第9頁、第125頁、第174頁），查三希堂
    公司之法定代理人原為「蘇淑娟」，訴外人蘇淑娟為訴外人
    鄭水龍之配偶即訴外人蘇淑津之姐姐。後來三希堂公司之法
    定代理人更換為原告黃鳳卿，嗣又變更為訴外人蘇慈蓮，系
    爭支票係三希堂公司負責人為原告黃鳳卿時所簽發，為原告
    及證人鄭水龍同述在卷（見本院卷第119至120頁、第176頁
    ），而簽發系爭支票時三希堂公司之法定代理人雖為原告黃
    鳳卿，但小章並未以原告黃鳳卿為名義，三希堂公司嗣後又
    變更法定代理人為訴外人蘇慈蓮，參以證人鄭水龍證述：系
    爭支票是黃鳳卿要求會計開的，但是有經過我的同意，黃鳳
    卿擔任三希堂負責人時，實際負責人仍是鄭水龍，章是一人
    保存一顆，股權部分，我們家族是占75% ，原告二人占25%
    等語（見本院卷第178頁），堪認證人鄭水龍證述其有與原
    告約定，拆夥時原告應返還三希堂公司25%之股權給訴外人
    鄭水龍一節應為真實可信。亦即雖然發票人是原吿黃鳳卿擔
    任法定代理人時期之三希堂公司，但原吿與訴外人鄭水龍拆
    夥後，原吿與訴外人鄭水龍均認為三希堂公司名下之財產實
    際上應全部為訴外人鄭水龍所掌管，否則，原告豈非同時為
    系爭支票之付款人及受款人？顯然並無實益，由此可知，拆
    夥後原吿返還股權，應為原吿與訴外人鄭水龍當時之共識。
  ㈣系爭支票為劃平行線之支票，且為明載受款人為原告黃明進
    之記名支票，有系爭支票正反面影本在卷可憑（見本院卷第
    25頁、第181至183頁），依系爭支票背面顯示，原告黃明進
    已提示系爭支票，委託金融業者代為取款，但原告黃明進自
    承：提示付款後又抽回，提示付款後撤回時並非我去領票，
    是黃鳳卿去領票，因為要辦理土地過戶，鄭水龍要求黃鳳卿
    拿票放在黃弘儒那邊，辦理土地過戶等語（見本院卷第174
    頁），核與被告陳述：票是黃鳳卿拿到黃弘儒事務所等語相
    符（見本院卷第118頁），則原告為夫妻關係，共同出資投
    資，系爭支票表彰之投資款及紅利，應為原告共有，此亦為
    原告所主張（見本院卷第125頁），故雖然系爭支票之票載
    受款人為原告黃明進、發票人為「三希堂公司」，但依上開
    情節可知，原告黃鳳卿、訴外人鄭水龍均為系爭支票之利害
    關係人，應可認定。
　㈤系爭支票為何會持放在被告處，乃因原告同意訴外人鄭水龍
    之提議而為之，此為原告自承在卷，堪認原告要提示兌現系
    爭支票尚附有對待給付，否則系爭支票發票行為已完成，原
    告逕予提示兌現即可獲取票面金額，原告卻捨此不為，反而
    於提示後又撤回，並將系爭支票持以交付土地代書即被告保
    管，顯然原告係慮及如不完成對待給付，縱使提示系爭支票
    亦有可能不獲兌現，此有原告黃明進於偵查中陳述略以：「
    鄭水龍原先有給我們三張，我拿到就去軋票，第一張有軋成
    有兌現，他的意思是說要我把支票抽出來放在那邊，等四季
    飯店辦完過戶，否則他就不兌現第二、三張支票，我有要求
    銀行把原本已經軋進去的票再拿回來...，後來是我太太黃
    鳳卿把票拿給黃弘儒的」等語可明（見臺灣雲林地方檢察署
    ，下稱雲林地檢署，109年度偵字第7511號卷第186頁），而
    就此對待給付之內容，原告主張：只要被告辦畢變更（107
    ）雲營建字第1340號建築執照起造人即可（見本院卷第11頁
    ）。復稱：是訴外人鄭水龍所有虎尾鎮同心段36地號土地要
    全部過戶到原告名下等語（見本院卷第125至127頁）；證人
    鄭水龍則證述：黃鳳卿要把三希堂名下的四季飯店的起造人
    變更為希苑建設，我名下的土地( 地號忘了) 變更給希苑建
    設，黃鳳卿跟我共同的意思是我希望看黃鳳卿希望給哪位代
    書過戶，就把票給那位代書，我跟黃鳳卿的共識是他把票押
    在代書那邊，我才把印鑑證明、土地所有權狀、公司登記事
    項表交給代書做過戶的動作，雙方言明等過戶好同時，黃鳳
    卿要把三希堂25%的股份還給我，還有四季飯店的稅要釐清
    ，就是要完稅，這兩樣完成我才會打電話給他指定的代書，
    讓代書把票還給黃鳳卿。復稱：黃鳳卿為何同意把兩張支票
    拿給黃弘儒，是因為黃鳳卿跟我有口頭協議，要把我名下的
    土地跟三希堂的起造人變更給希苑建設，黃鳳卿要把三希堂
    的股權還有四季飯店的稅，還有2億元的本票還給我等語（
    見本院卷第175至176頁），原告與證人鄭水龍所述不同，究
    竟何者為可採？
  ㈥首先，訴外人希苑公司是原告女兒即訴外人黃宣瑚之建設公
    司，為原告自承在卷（見本院卷第176頁），而依雲林縣政
    府109年7月15日府建管二字第1090062322號函所示：（107
    ）雲營建字第1340號建築執照起造人為「三希堂公司（負責
    人：蘇慈蓮）」，變更後起造人為「希苑公司（負責人：黃
    宣瑚）」（見本院卷第27頁），顯然，此部分之行為義務人
    並非原告，而係訴外人三希堂公司，而雲林縣○○鎮○○段00地
    號土地為訴外人鄭水龍所有，嗣變更為訴外人希苑公司，亦
    有變更前後之土地權狀附卷可佐（見本院卷第133至135頁）
    ，故將（107）雲營建字第1340號建築執照變更起造人及變
    更同心段36地號土地所有權人一事，並非原告之對待給付義
    務內容，應可認定。再者，原告所簽立之拆夥協議書中已經
    載明原告要負擔此建案產生之稅賦（見本院卷第17頁、第21
    頁），此與證人鄭水龍證述之內容一致，足認證人鄭水龍所
    言非虛，則原告既為票據權利人，其為何同意暫時不要提示
    兌現系爭支票？必是為了要讓系爭支票如期兌現而與訴外人
    鄭水龍有所協議，該協議之內容因涉及系爭支票權利之實現
    ，系爭支票所表彰之債權又是與合作關係終止有關之投資款
    與紅利之返還，則該協議內容應與合作關係終止之債權債務
    關係有關，始為合理。此由原告黃鳳卿於偵查中陳述：「三
    張支票是拆夥協議退給我的金額；事實上他當初沒有兌現支
    票，所以我就沒有移轉股權給他；支票金額包括鄭水龍買回
    三希堂股份之價金」等語（見雲林地檢署109年度偵字第751
    1號卷第164頁）可見一斑，而僅是（107）雲營建字第1340
    號建築執照變更起造人及變更同心段36地號土地之所有權人
    ，並不足以兩清雙方之權利義務關係，有協議書可憑，況且
    ，系爭支票之實際給付義務人、移轉建案起造人及土地所有
    權人之行為義務人，依原告所述既均為訴外人鄭水龍，訴外
    人鄭水龍何以需要原告將系爭支票放在代書處擔保自己將建
    案起造人移轉及土地所有權移轉之行為？顯然不合常理。故
    原告主張訴外人鄭水龍要求原告將系爭支票放置公正第三人
    處，其才願意將（107）雲營建字第1340號建築執照變更起
    造人及變更土地所有權人等語，應只是協議中之一部份，證
    人鄭水龍證述：雙方言明等過戶好同時，黃鳳卿要把三希堂
    25%的股份還給我，還有四季飯店的稅要釐清，就是要完稅
    ，這兩樣完成我才會打電話給他指定的代書，讓代書把票還
    給黃鳳卿等語，應較符合當時原告與訴外人鄭水龍協議將系
    爭支票放置於被告處之全貌。
  ㈦本件係原告與訴外人鄭水龍約定將系爭支票置放於被告處，
    由被告代為保管，為原告與證人鄭水龍同陳在卷，則系爭支
    票之寄託人並非僅有原告，尚有利害關係人即訴外人鄭水龍
    ，此由原告黃鳳卿於偵查中陳述：「（檢察官問：你把票交
    給黃弘儒時是怎麼說的？）黃弘儒是被我們共同委託，我們
    各自委託他，請他保管支票，鄭水龍一直施壓他，要他手續
    辦慢一點」等語可明（見雲林地檢署109年度偵字第7511號
    卷第165頁），亦與被告陳述：鄭水龍說沒有經過他的同意
    不可以把票交給其他人等語相符（見本院卷第120頁），是
    本件應為附返還條件之共同寄託契約，應可認定。而原告主
    張其與被告間成立寄託契約，約定待（107）雲營建字第134
    0號建築執照起造人變更及辦畢訴外人鄭水龍所有之雲林縣○
    ○鎮○○段00地號土地移轉過戶給訴外人希苑公司，即應將系
    爭支票返還原告一節，既為被告所否認，原告即應舉證共同
    寄託契約下，其返還系爭支票之請求權已得以行使，然原告
    並未能舉證返還系爭支票之條件只有「辦畢（107）雲營建
    字第1340號建築執照起造人變更及將訴外人鄭水龍所有之同
    心段36地號土地移轉過戶給訴外人希苑公司」一事，堪認原
    告就其得以行使系爭支票返還請求權一節並未舉證以實其說
    ，故原告主張依民法第589條第1項、第597條、第601條之1
    之規定，請求被告應返還系爭支票及未能返還支票時應給付
    27,038,846元，及自110年4月6日起至清償日止，按年息百
    分之5計算之利息等語，均難認可採。
  ㈧至於原告另主張依民法第603條為請求權基礎，惟本件為特定
    物之寄託，並非消費寄託，原告所述容有誤會，附此敘明。
四、綜上，本件原告依寄託契約關係，請求被告應將附表所示之
    系爭支票返還原告及如無支票或支票提示期限已屆，被告應
    給付原告27,038,846元，及自110年4月6日起至清償日止，
    按年息百分之6計算之利息，均為無理由，應予駁回。而原
    告之訴既經駁回，其假執行之聲請即失所依附，應併予駁回
    。
五、本件為判決基礎之事證已臻明確，兩造其餘攻擊防禦之方法
    ，經本院斟酌後，認均不足以影響本判決之結果，自無逐一
    詳予論駁之必要，併此敘明。
六、訴訟費用負擔之依據：民事訴訟法第78條、第85條第1項前
    段。
中　　華　　民　　國　　110 　年　　10　　月　　26　　日
                  民事第二庭    法  官  洪儀芳

以上正本係照原本作成。
如對本判決上訴，須於判決送達後廿日內向本院提出上訴狀。如
委任律師提起上訴者，應一併繳納上訴審裁判費。
中　　華　　民　　國　　110 　年　　10　　月　　26　　日
                                書記官　林左茹
附表
編號  發票日 付款銀行 受款人 金額 發票人 備註 1 109年6月30日 第一銀行斗六分行 黃明進 23,838,846元 三希堂建設有限公司（負責人：蘇淑娟） 實際上當時負責人為黃鳳卿 2 109年8月31日 第一銀行斗六分行 黃明進 320萬元 三希堂建設有限公司（負責人：蘇淑娟） 實際上當時負責人為黃鳳卿